【裁判字號】    90,台上,1205
【裁判日期】    900712
【裁判案由】    不動產所有權移轉登記
【裁判全文】
最高法院民事判決                                九十年度台上字第一二○五號
    上  訴  人  臺灣航業股份有限公司
    法定代理人  盧峰海
    訴訟代理人  梁穗昌律師
    被 上訴 人  交通部台灣鐵路管理局
    法定代理人  黃德治
    訴訟代理人  吳奎新律師
右當事人間請求不動產所有權移轉登記事件，上訴人對於中華民國九十年一月十日台
灣高等法院第二審更審判決（八十九年度重上更(二)字第四二號），提起上訴，本院判
決如左：
    主  文
原判決廢棄，發回台灣高等法院。
    理  由
本件被上訴人主張：伊於民國五十年間向上訴人購買其所有坐落台北市○○段○○段
第三六○號，面積三百零九平方公尺土地，及其上建物即舊門牌號碼台北市○○○路
四十二巷八號房屋（下稱系爭房地），約定總價款為新台幣（下同）十九萬八千七百
三十一元四角，因當時上訴人尚未與前手辦妥所有權移轉手續，乃約定俟上訴人取得
系爭房地所有權時再行辦理所有權移轉登記，上訴人並於五十年十一月十五日先將系
爭房地交伊使用，伊亦已依約支付部分價金九萬八千七百三十一元四角予上訴人。詎
上訴人於六十八年三月九日取得系爭房地所有權後，經伊數度催告，均拒絕辦理所有
權移轉登記。伊原為台灣省屬機關，因台灣省政府功能業務與組織調整暫行條例（下
稱調整暫行條例）之規定改隸中央，伊為系爭房地管理機關等情，爰依買賣關係，求
為命上訴人將系爭房地所有權移轉登記予中華民國，管理機關為伊之判決。
上訴人則以：兩造之買賣內容尚未合致，僅係預約。縱認兩造已成立買賣契約，被上
訴人請求將系爭土地所有權移轉予訴外人中華民國，其為管理機關，亦乏依據。被上
訴人所請求上訴人移轉之台北市○○段○○段三六○號土地，其舊地號並非交接證明
書所載之十二甲段二二一－一二號土地，被上訴人自無權請求伊移轉系爭土地所有權
。兩造均為台灣省政府二級機構，所涉本件買賣糾紛，業經台灣省主席批示而和解，
被上訴人不得再基於買賣契約請求。兩造買賣契約於五十年十一月十五日訂立，被上
訴人遲至八十三年三月四日方提出本件訴訟，其請求權已罹於時效。倘認伊有移轉所
有權之責，伊得主張情事變更與同時履行抗辯權，被上訴人應給付伊尾款及增加之土
地增值稅共計七千九百六十七萬四千一百二十五元後，伊始有移轉系爭土地所有權之
義務等語，資為抗辯。
原審維持第一審所為上訴人敗訴判決，駁回其上訴，並諭知第一審判決主文第一項所
載移轉登記予「台灣省」所有，更正為「中華民國」所有之判決，無非以：被上訴人
承購系爭房地，係經台灣省政府核准，授權被上訴人機關辦理買賣及將來管理事宜，
由被上訴人與上訴人洽訂買賣內容，簽定買賣契約，且自五十年十一月十五日起接管
系爭房地，是被上訴人既為系爭房地之實際管理使用者，並為訂立買賣契約之當事人
，其依據買賣契約訴請上訴人移轉所有權登記，自無當事人不適格之情形。本件被上
訴人係經台灣省政府於五十年一月十七日函准以十九萬八千七百三十一元四角承買系
爭房地，並經審計部台灣省審計處存備查核。由台灣省政府交通處（下稱交通處）於
同年三月四日發函被上訴人照辦，並以副本通知上訴人，上訴人依該函內容擬具買賣
契約草案，於同月三十日函請被上訴人依台灣省政府核准款項，撥付上訴人後辦理訂
約手續。嗣因被上訴人無法取得產權登記，被上訴人乃函請上訴人俟其辦竣產權登記
後再行訂立契約，上訴人則於同年九月二十二日函復近期內可辦妥登記，催請被上訴
人先行簽訂前開買賣草約撥付價金，通知被上訴人訂於同年十一月十五日在現場辦理
房地交接手續，被上訴人應於交接前撥付九萬八千七百三十一元四角予上訴人，經被
上訴人於同年十一月二十三日如數以台灣銀行公庫ＰＬ１５３９４９號支票支付，是
被上訴人承購系爭房地係經台灣省政府核准同意，並經授權依照核准內容照辦，兩造
就買賣標的物之座落、價金總數、價金支付方式、房地之移交接管等為不動產買賣契
約內容必要之點，均已達成意思表示合致，應認兩造之買賣契約已成立生效，僅因上
訴人尚未取得系爭房地產權登記，被上訴人無從即時辦理移轉登記，故交接證明書上
所謂「再行補辦買賣手續」，實係指補辦所有權移轉之手續，即簽立辦理移轉登記之
物權書面契約，憑以向地政機關辦理而已，並非兩造有再行訂立本約之約定。又被上
訴人於五十年間向上訴人購買之標的物，房屋及土地買賣合約前言中已明示：「甲方
將坐落台北市○○○路四十二巷八號房屋及基地，房屋以新台幣柒萬捌仟壹佰肆拾肆
元正，基地以新台幣壹拾貳萬零伍佰捌拾柒元肆角正，共新台幣壹拾玖萬捌仟柒佰
拾壹元肆角正，讓售乙方承購。」，可知五十年間雙方當事人所認知買賣標的物為坐
落在台北市○○○路四十二巷八號（舊門牌號碼，嗣後改編為台北市○○路○段三十
一巷九弄二十號，再改編台北市○○○路○段二一二巷五十號）及此房屋所坐落之基
地。且交接證明書上所載房屋之門牌號碼確與買賣草約所示及被上訴人所請求移轉之
系爭房屋相符，足見兩造買賣契約所約定之土地，係系爭房屋所坐落之基地無疑。系
爭房屋坐落之基地即為系爭台北市○○段○○段三六○號，其舊地號為台北市○○○
段二二一之二一，有土地登記簿謄本及台北市大安地政事務所函可稽，足證交接證明
書上所記載之台北市○○○段二二一之「一二」，應為「二一」之筆誤。兩造已明白
約定於上訴人取得系爭房地所有權後再行移轉予被上訴人，客觀上並無給付不能之情
形。上訴人既約定於取得系爭房地所有權登記後，始再移轉予被上訴人，則被上訴人
之移轉登記請求權，應自其得請求之時起，始行起算十五年之時效期間。依系爭建物
及土地登記簿謄本記載：上訴人取得系爭房地所有權登記日期均為六十八年三月九日
，則被上訴人於八十三年三月四日提起本件訴訟，未逾十五年。次按台灣省政府八十
四年四月八日八四府交四字第一四九○二一號函所附交通處簽呈，係由交通處擬議處
理原則，採由兩造共同處分或共同出售，分配價金之方式，經當時省長批示：「如擬
，依法處理」；台灣省政府於八十四年五月三十日以八四府交四字第一五二三○七九
號函示上訴人「交通處所簽擬辦各點之處理方式，依法處理」，惟台灣省政府八十四
年四月八日八四府交四字第一四九○二一號函所謂依法處理，應係指在合法範圍內處
理，而依原函處理原則第一項第一款由雙方共同處分出售房地，因兩造間原屬買賣關
係，其契約之內容並無共同處分出售處理之依據，被上訴人乃向交通處提出疑義，並
向交通處簽請以贈與方式處理，未付尾款十萬元則以附帶負擔方式由被上訴人給付上
訴人方式處理，兩造乃於同年七月廿四日再度開會決議：由被上訴人再呈請交通處核
示，交通處乃於同年八月二十四日又再函法規會詢問意見。是交通處尚在循內部單位
之簽會意見，所謂之處理方案並未確定。上開省政府函示既僅係對兩造之行政上之指
示，被上訴人迄未向上訴人為任何和解之意思表示，上訴人亦未有同意和解之意思表
示，自未成立和解。證人陳秀雄亦結證此僅為省長行政上意見而已，並非和解。上訴
人抗辯兩造應受該和解方案之拘束，尚屬無據。再兩造於五十年成立買賣契約，因當
時上訴人尚未取得房地所有權，故房地交接證明書註明房地權狀仍俟被上訴人辦妥登
記後再行辦理交接，上訴人亦僅催請被上訴人在同年十一月十五日交接前撥付九萬八
千七百三十一元四角，至其餘價金則未約定其給付之期限，自應與上訴人移轉所有權
之義務同時履行。上訴人取得所有權之日為六十八年三月九日，被上訴人可得請求移
轉所有權之日期以此時起算，上訴人可得請求其餘之價金亦應為此日，則上訴人之價
金請求權至八十三年三月九日即已屆滿十五年而罹於時效消滅，被上訴人為時效之抗
辯，拒絕給付其餘價金，自屬有據。上訴人為同時履行之抗辯，非有理由。被上訴人
既得拒絕給付價金，自無情事變更原則之適用。又本件買賣契約約明由上訴人負擔土
地增值稅，上訴人於取得系爭房地所有權狀後，迄今未通知被上訴人辦理移轉登記，
於被上訴人催請其辦理移轉手續時，復置之不理，有被上訴人七十六年十月五日七六
鐵工產字第二六五○九號、八十年八月五日八十鐵工產字第二一二○四號函足按。則
多年來累積之高額增埴稅之負擔，係因可歸責於上訴人，上訴人請求依情事變更原則
，由被上訴人負擔土地增值稅，核與民事訴訟法第三百九十七條第一項規定，尚屬有
間，不足為取。被上訴人既係經台灣省政府授權同意承購系爭房地，並由被上訴人代
表出面處理契約簽訂問題，實質上系爭房地之所有權仍屬台灣省所有，被上訴人僅為
實際管理機關，於本件訴訟繫屬中，因調整暫行條例公布施行，依該條例第八條第一
、二項規定，原台灣省有資產均由國家概括承受，台灣省有財產亦應移轉為國有，則
被上訴人請求將系爭土地移轉登記予中華民國並由被上訴人任管理機關，應予准許等
詞，為其判斷之基礎。
惟按不動產物權依法律行為而取得者，非經登記，不生效力，為民法第七百五十八條
所明定，系爭房地現仍登記為上訴人台灣航業股份有限公司所有(見一審卷原證一)，
被上訴人與上訴人訂立房屋及土地買賣合約，僅係取得請求上訴人辦理系爭房地所有
權移轉登記之債權，究難謂被上訴人或台灣省即已取得系爭房地所有權，原判決以被
上訴人既係經台灣省政府授權同意承購系爭房地，即認系爭房地之所有權屬台灣省所
有，已有可議。次按被上訴人固屬台灣省所設台灣省政府所屬之機關，究非公法人台
灣省本身，原判決先謂：被上訴人係訂立本件契約之當事人，後則稱：被上訴人係經
台灣省政府授權同意承購系爭房地，並由被上訴人代表出面處理本件契約之簽訂問題
，實質上系爭房地之所有權仍屬台灣省所有，被上訴人僅為實際管理機關等語，倘被
上訴人確係本件契約之當事人，以自己名義為法律行為，即非代表台灣省簽訂本件契
約，準此而言，原判決之論斷，自屬前後矛盾，以上情形，本院第一次發回意旨已予
指明。且被上訴人何以依兩造間之買賣關係得請求上訴人將系爭房地所有權辦理移轉
登記予台灣省所有（嗣因調整暫行條例之規定，更正聲明請求移轉登記為中華民國所
有），並登記被上訴人為管理機關﹖被上訴人究係本於土地法、國有財產法、國有財
產法施行細則等之法律規定為請求，或係本於其他法律關係為請求﹖其法律上之依據
為何﹖亦有待原審進一步釐清，上訴論旨，指摘原判決不當，求予廢棄，非無理由。
據上論結，本件上訴為有理由。依民事訴訟法第四百七十七條第一項、第四百七十八
條第一項，判決如主文。
中      華      民      國     九十     年      七      月     十二     日
                              最高法院民事第六庭
                                  審判長法官  吳  正  一
                                        法官  劉  福  來
                                        法官  鄭  玉  山
                                        法官  葉  勝  利
                                        法官  蘇  達  志
      右正本證明與原本無異
                                              書  記  官
中      華      民      國     九十     年      八      月      一      日


司法院資訊處製作；財團法人民間司法改革基金會備份。
